臺灣臺北地方法院民事判決　　　　　　 99年度勞訴字第103號
原　　　告　蘇帕朋CHINN.
訴訟代理人　吳鄭春蕓
　　　　　　樓桂華
被　　　告　游林甚
訴訟代理人　游家榮
　　　　　　游美霞
上列當事人間損害賠償等事件，本院於民國一百年一月二十日言
詞辯論終結，判決如下：
    主  文
原告之訴及假執行之聲請均駁回。
訴訟費用由原告負擔。
    事實及理由
甲、程序事項：
    按訴狀送達後，原告不得將原訴變更或追加，但請求之基礎
    事實同一者，不在此限，民事訴訟法第255條第1項第2款定
    有明文。查原告起訴時係請求被告應給付新台幣（下同）1,
    267,392元。嗣原告於民國100年1月10日、1月15日具狀變更
    聲明為：1.被告應給付原告1,256,618元，及自起訴狀繕本
    送達翌日起至清償日止，按年息5％計算之利息。2.被告應
    給付原告7,392元。3.願供擔保，請准宣告假執行。經核原
    告前開訴之變更，其請求所據之基礎事實同一，揆諸前開規
    定，應予准許。
乙、實體事項：
一、原告起訴主張：
  (一)原告自92年至95年間為受僱於被告之外籍監護工，工作內容
    為照顧因中風而生活無法自理之訴外人游昌淵（即被告之配
    偶，已歿），而游昌淵於原告受僱之初雖在輔具及旁人協助
    下尚可行走，但嗣後游昌淵逐步退化，全賴原告抱上抱下生
    活起居，故原告工作逐漸超越負荷。95年7月間原告於抱起
    游昌淵時，腹部發生不適，感覺有東西自腹部掉至會陰部，
    經就醫後，醫師囑言原告雖毋庸服藥，但不可再負重物。嗣
    後，被告仍要求原告獨立抱游昌淵生活起居，致原告上開身
    體不適情形一再發生。95年8月11日原告至國立台灣大學醫
    學院附設醫院（下稱台大醫院）就診，醫囑仍為毋庸服藥，
    但不可再負重物。惟被告仍舊無視原告之健康問題，要求原
    告獨立抱游昌淵生活起居。原告因已無法勝任工作，遂向被
    告辭職，惟被告不允而要求原告抱病工作直至其他外勞接替
    工作為止，原告故而持續工作至95年9月23日止。嗣後原告
    返回泰國就醫，醫師告知原告病情已無法恢復，並於96年6
    月間為原告施行子宮切除手術。原告之傷口迄今仍感不適，
    且因子宮切除後，陰道脫垂致無法順利排尿，為此，原告又
    於98年間分別前往台大醫院、嘉義基督教醫院診治，惟迄今
    仍無法痊癒。
  (二)原告負傷後，被告仍持續要求原告負重工作，未讓原告休息
    ，復未准許原告辭職，給予原告療傷之機會，致原告發生嗣
    後需切除子宮之傷害，及術後衍生之陰道脫垂傷害，為此，
    依民法第184、193、483之1條，請求被告應賠償原告之項目
    及金額為：
  1.醫藥費用部分：
    原告於泰國接受子宮切除手術，支出泰銖11,560元，折合新
    台幣為11,560元。又原告接受手術之住院費用每日以2,000
    元計算，原告住院7日，則支出費用14,000元。又原告預計
    將於台大醫院接受手術修復陰道脫垂，須支出醫療費用2萬
    元。綜上，原告已支出及將支出之醫療費用合計45,560元，
    被告應予給付。
  2.住院期間看護費部分：
    原告於96年6月7日在泰國施行子宮切除手術，共住院7天，
    期間均由原告之父母在旁照顧，原告甫出院返家之7日內，
    亦均由父母照料，被告應給付此段期間之看護費用（共14日
    ），而看護費一日以2,000元計算，則被告應給付原告看護
    費共28,000元（2,000×14＝28,000）。
  3.原告因切除子宮住院及事後修養不能工作之損失：
    切除子宮按勞工保險殘廢給付標準表應為11級之重傷害，被
    告應給付原告殘障補助160天。又原告受僱於被告時之月薪
    為15,840元，故被告應給付原告84,480元（15,840÷30×16
    0＝84,480）。又原告切除子宮時年僅43歲，距勞工退休年
    齡60歲尚有17年之工作期間，被告應依原告因殘障程度所減
    少之勞動比率給付原告17年之勞動力減損金額，而第11級殘
    障減少之勞動力為38.45％，故被告應給付原告上開勞動力
    減損之金額為103,538元（15,840×38.45％×17＝103,538
    ）。又原告因切除子宮，3個月無法外出工作，被告應給付
    原告此段時間賠償金47,520元（15,840×3＝47,520）。
  4.原告預計於接受陰道脫垂修復手術，術後3個月內勢必因身
    體虛弱而無法外出工作，被告應給付原告此段時間賠償金
    47,520元（15,840×3＝47,520）。
  5.慰撫金部分：
    被告長期役使原告從事超體力之工作，致原告受有子宮脫垂
    、陰道脫垂及直腸外透等傷害，而原告今後已不能從事超體
    力之負重工作，且喪失生育能力，致原告夫妻感情破裂而離
    婚，原告亦受有精神上極大痛苦。爰請求被告給付慰撫金90
    萬元。
  6.綜上，被告應給付原告1,256,618元。
  7.另原告於受僱期間並未休假，被告另應給付原告不休假工資
    7,392元。
  (三)對被告抗辯之陳述：
  1.被告所指原告之姓名不同乙節，乃係因原告結婚後冠夫性，
    嗣後原告與丈夫離婚，改回父姓並改名，然原告之泰國護照
    號碼並無變更，可見原告即為KLANGSAENG DUANGPHON。至原
    告有2個居留證號乃因原告兩度來台，故有不同之居留證號
    。
  2.被告辯稱其有添購電動床，故原告不須用力抱即能將游昌淵
    平行往來於輪椅及電動床云云，並無理由。蓋輪椅有兩側扶
    手阻擋，移動游昌淵未如被告所稱如此輕鬆。且游昌淵有時
    至醫院看病，原告尚須抱其上下計程車，均甚為耗力。
  3.被告雖辯稱原告係因罹患子宮內膜異位症才摘除子宮，惟縱
    罹患子宮內膜異位症並非一定要切除子宮，而真正使原告切
    除子宮之原因乃子宮脫垂。
  4.被告辯稱原告之損害賠償請求權業已罹於時效，惟原告於96
    年6月7日接受子宮切除手術而終生不育之日，乃原告確知受
    有損害之始日，如以該日起算雖於98年6月7日即滿2年，但
    原告於98年5月25日即去函被告要求損害賠償，故被告於98
    年10月提起本件訴訟其請求權並未罹於時效。
  (四)為此，爰依侵權行為法律關係及勞動基準法規定提起本件訴
    訟。並聲明：1.被告應給付原告1,256,618元及自起訴狀繕
    本送達之日起至清償日止，按年息5％計算之利息。2.被告
    應給付原告7,392元。3.願供擔保，請准宣告假執行。
二、被告則以：
  (一)被告所僱用之外勞名字為KLANGSAENG DUANGPHON顯與原告不
    同，亦即被告所僱用之外勞與本件原告非同一人。
  (二)縱認KLANGSAENG DUANGPHON即係本件原告，兩造間僱傭關係
    僅存在於92年至95年間，而原告於此期間身體狀況良好，縱
    認原告受有子宮脫垂、子宮切除及陰道脫垂等傷害，亦與照
    顧游昌淵間無相當因果關係。縱認原告對被告確有損害賠償
    請求權，該請求權亦已罹於時效：
  1.原告主張其於96年間在泰國施行「子宮切除手術」，然原告
    嗣後於98年4月27日於台大醫院經診斷為「子宮脫垂」，原
    告既已將其子宮切除，則嗣後不可能再被診斷為子宮脫垂，
    顯見原告之主張並無理由。
  2.原告子宮脫垂及子宮切除與其照顧游昌淵間並無相當因果關
    係，蓋原告所提出之急診病歷及診斷證明書或未特別記載有
    子宮脫垂現象、或未於醫囑記載不可負重物、或開立診斷證
    明之時間距兩造僱傭關係終止之時已逾3、4年之久，均無法
    證明係因照顧被告配偶所造成。況且，游昌淵雖因中風而行
    動不便，惟透過輔具及旁人協助下，仍可行動，斷非如原告
    所稱完全無法行動。又被告為減輕照顧者體力負荷，尚購置
    猶如醫院中使用之電動床，原告透過該電動床即可輕鬆將游
    昌淵平行移動於輪椅及電動床間，足見原告斷不至於因照顧
    游昌淵致生子宮脫垂及子宮切除之情。又原告目前照顧之行
    動不便老人體型顯較游昌淵為重，原告既可照顧該名老人，
    可知原告尚可從事一般勞務工作，益徵原告所受傷害與照顧
    游昌淵間並無相當因果關係。又原告之所以接受子宮切除手
    術乃因原告罹患子宮內膜異位症，而醫師於原告之手術單中
    僅有記載子宮內膜異位症，而並未提及子宮脫垂，益徵原告
    主張其因照顧游昌淵而導致子宮脫垂，進而摘除子宮云云，
    並非事實。另非僅子宮切除之病人始有可能發生陰道脫垂之
    狀況，原告之所以陰道脫垂恐係因生產所致，與被告無涉。
  3.退言之，原告之損害係發生於95年，惟其遲至98年方提起本
    件訴訟，故縱認原告確有損害賠償請求權，其請求權亦已罹
    於時效。
  (三)原告主張被告欠付不休假工資亦無理由，蓋兩造於僱傭關係
    存續期間內，被告均依約給付原告薪資及不休假工資，並無
    欠付情事。且逢年過節時，被告之親友尚會發給原告紅包，
    而紅包之價值早逾原告訴請被告給付之不休假工資數額。
  (四)並聲明：原告之訴駁回。
三、兩造不爭執事項：
  (一)KLANGSAENG DUANGPHON自92年至95年間為受僱於被告之外籍
    監護工，負責照顧被告之配偶游昌淵。
  (二)KLANGSAENG DUANGPHON於96年6月間於泰國接受子宮摘除手
    術（本院卷第67頁）。
  (三)KLANGSAENG DUANGPHON於95年8月11日至台大醫院急診，主
    訴「會陰部覺得有東西又掉出來」（調解卷第7頁）。
  (四)KLANGSAENG DUANGPHON於98年4月27日至台大醫院門診，醫
    師診斷「子宮脫垂，手術後」（調解卷第9頁）。
  (五)原告於98年9月23日至嘉義基督教醫院門診，經診斷為「陰
    道脫垂」（調解卷第11頁）。
  (六)原告於98年5月25日以存證信函向被告請求給付60,040元（
    本院卷第120至122頁）。
四、兩造爭執事項：
  (一)原告是否為受僱於被告之外勞監護工KLANGSAENG DUANGPHON
    ？
  (二)如是，原告主張其子宮脫垂致須開刀摘除子宮，及罹患陰道
    脫垂症等損害與照顧游昌淵間無相當因果關係？
  (三)如是，原告對被告有無損害賠償請求權？數額為何？
  (四)被告是否欠付原告不休假工資？
五、原告之身份同一性
  (一)原告主張其92年10月16日來台時，所持用之護照與居留證姓
    名為KLANGSAENG DUANGPHON，嗣後再度來台時，所持用之護
    照與居留證姓名為CHINNAHAT SUPHAPHON。此係因原告將原
    名SUPHAPHON改為DUANGPHON，並於95年度離婚，由夫姓KLAN
    GSAENG改回娘家姓CHINNAHAT，並提出護照、居留證、名字
    與中間名登記證明、離婚證書等件為證（調解卷第6、8頁、
    本院卷第252至257頁）。被告則辯稱伊於92年至95年間為照
    顧其夫游昌淵雇用之監護工為KLANGSAENG DUANGPHON，與原
    告姓名完全不同，否認原告為其原先雇用之人。
  (二)經本院依職權向內政部入出國及移民署函查KLANGSAENG
    DUANGPHON（居留證號AD00000000）、CHINNAHAT SUPHAPHON
    （居留證號AD00000000）入境申請資料，雖二人出生日期同
    為1964年4月29日，均為泰國籍女性，照片略有神似，然並
    無泰國身份證號碼或其他足以肯認二人同一性之資料（本院
    卷第140至167頁）。原告所提出名字與中間名登記證明、離
    婚證書（本院卷第252至257頁），其中名字與中間名登記證
    明記載泰國身份證號碼0-0000-00000-00-0之女性，原使用
    姓名Mrs. DUANGPHON KLANGSAENG，經核准於2006年11月7日
    變更其名為SUPHAPHON；離婚證書則記載身份證號0-0000-00
    000-00-0之Mrs. DUANGPHON KLANGSAENG (CHINNAHAT)，於
    2006年11月7日與Mr. NUKIAM KLANGSAENG離婚。兩相對照，
    名字與中間名登記證明、離婚證書所核發對象為同一人（泰
    國身份證號0-0000-00000-00-0），且離婚日期與改名日期
    同一，離婚證書上亦有括弧註記CHINNAHAT，足認該位原名
    Mrs. DUANGPHON KLANGSAENG之女性，其夫姓確為
    KLANGSAENG，娘家姓CHINNAHAT，且該名女性確有將名字改
    為SUPHAPHON，是以Mrs. DUANGPHON KLANGSAENG確於2006年
    11月7日因離婚及改名，將姓名變更為CHINNAHAT SUPHAPHON
    。佐以原告所提出之二次護照、我國居留證之姓名分別與上
    開姓名相符，出生年月日均為1964年4月29日，出於巧合之
    機率甚微，衡諸常情，堪認原告即為原姓名KLANGSAENG
    DUANGPHON，原居留證號AD00000000之泰籍女性，亦即曾於
    92至95年間受僱於被告之泰籍監護工，堪以認定。
六、原告損害與照顧游昌淵間之因果關係
  (一)原告依民法第184、193、483之1條，請求被告賠償醫藥費、
    住院看護費、不能工作損失、慰撫金共1,256,618元，須以
    原告所受損害與被告之行為間有相當因果關係為前提，且原
    告對此須負舉證之責。
  (二)原告主張其所受子宮脫垂致須開刀摘除子宮，及罹患陰道脫
    垂症等損害，係因照顧游昌淵生活起居須抱上抱下所致，並
    提出照片、病歷、診斷證明、就醫記錄等件為證。然查，游
    昌淵雖乘坐輪椅（本院卷第41頁），然93年2月19日國泰醫
    院對游昌淵之評估為無法起身，然在府拒使用及旁人扶持下
    ，仍可行走，建議使用電動床，有國泰綜合醫院身心障礙者
    府拒評估建議書可考（本院卷第266 頁），顯然游昌淵僅需
    攙扶即可行走，且可以電動床輔助起身，無從認為游昌淵之
    生活起居均需賴原告抱上抱下，原告對其具體照顧游昌淵之
    狀況復未能另行舉證以實其說，已無從認定其於照顧游昌淵
    確實之工作狀況，遑論認定該工作與原告日後病症之關連性
    。
  (三)原告所提出之泰文病歷，原告稱因資力之故未能全數翻譯，
    依其所提出之病歷節本譯文，僅能認為其於2007年6月7日曾
    接受全子宮切除手術，嗣後有進行門診（本院卷第194至205
    頁）。而原告所提出之台大醫院病歷譯文，記載原告懷孕2
    次生產2次，有病歷及譯文可稽（本院卷第210至216頁）。
    經本院向台大醫院函查結果，依原告於台大醫院之病歷，原
    告於95年9月之診斷為第一級子宮脫垂，暫不需要手術，病
    症之原因不明，對子宮脫垂病人之基本衛生教育為告知勿提
    重物、久站、蹲地過久或需腹部過度用力之動作（如便秘）
    ；98年4月27日就診並無主訴，係為開立診斷證明書而來，
    內診發現子宮切除後陰道殘部正常，無陰道脫垂現象；子宮
    脫垂之手術並非在台大醫院進行，台大醫院並無手術前病人
    之病歷資料，無法判斷與先前病症之關連性；並非僅子宮已
    切除之病人始有可能發生陰道脫垂現象，經產婦因多次懷孕
    生產損傷最易發生子宮脫垂合併陰道前後壁脫垂，長期腹壓
    過強及長期便秘等狀況皆可造成，生理性老化也是原因之一
    ，此有台大醫院99年9月8日校附醫秘字第0990903188號函可
    考（本院卷第134、170頁）。
  (四)依上開台大醫院之回函，原告於95年9月以前，雖有子宮脫
    垂，然症狀尚輕，暫無手術必要，其嗣後接受子宮切除手術
    與先前病症之關聯性則無法判斷；而依原告所提出之泰國病
    歷節譯本，僅能認為原告曾於2007年接受子宮切除手術，至
    其子宮須切除之原因則無法認定。原告自陳照顧游昌淵之期
    間為92年10月至95年10月，然原告於95年9月前子宮脫垂之
    情況仍屬輕微，於離台8個月後之96年6月始接受子宮切除手
    術，時間上已相隔甚久，原告返回泰國期間有無從事其他導
    致子宮脫垂惡化之活動，均不得而知。況且，以原告之年齡
    （1964年4月29日生），以及二度懷孕及生產之記錄，依台
    大醫院上開意見，原即容易發生子宮脫垂合併陰道脫垂之情
    況，台大醫院及泰國病歷既均無法判定子宮脫垂之原因，要
    無從認為其手術與離台前照顧游昌淵有何因果關係。至於原
    告所述陰道脫垂云云，台大醫院於98年4月之內診仍未發現
    陰道脫垂現象，98年9月23日嘉義基督教醫院關於陰道脫垂
    之診斷（本院卷第220頁），更無從認定與95年10月以前之
    工作有何因果關係。
  (五)更有甚者，原告所提出未經翻譯之泰國病歷中，記載主要診
    斷為子宮內膜異位症(Endometriosis)，針對主要症狀之主
    要手術為全子宮切除術及雙側輸卵管切除術（TAH C BSO，
    Total Abdominal Hysterectomy、Bilateral Salpingo-
    Oophorectomy），此有手術紀錄單、中英對照表可考（本院
    卷第67、267、271頁）。據此，更無從認為原告所接受之全
    子宮切除術，必係因子宮脫垂導致。
  (六)綜上，依原告所提證據，要無從認為其所受子宮脫垂致須開
    刀摘除子宮，及罹患陰道脫垂症等損害，與原告92至95年間
    照顧游昌淵生活起居之工作有何相當因果關係，揆諸首開說
    明，原告依民法第184、193、483之1條，請求被告賠償醫藥
    費、住院看護費、不能工作損失、慰撫金共1,256,618元並
    加計遲延利息，自屬無據。
七、不休假工資
    按勞工之特別休假應在勞動契約有效期間為之，惟勞動契約
    之終止，如係可歸責於雇主之原因時，雇主應發給未休完特
    別休假日數之工資（行政院勞工委員會79年12月27日(79)
    台勞動二字第21776號函參照），亦即不休假工資之請領須
    以勞工未於離職前休完特別休假係因可歸責於雇主之事由所
    致為要件，且原告對此應負舉證之責。原告雖主張伊於受僱
    期間並未休假，被告另應給付原告不休假工資7,392元云云
    然為被告所否認，原告復未舉證證明其確有未休之特別休假
    存在、日數為何、以及被告有何可歸責之事由致其不能休畢
    特別休假，則其空言主張被告應給付特別休假工資7,392元
    並加計遲延利息，要無可採。
八、綜上，原告依民法第184、193、483之1條，請求被告賠償
    1,256,618元，並請求特別休假工資7,392元，以及分別加計
    遲延利息，為無理由，應予駁回。原告受敗訴判決，其假執
    行之聲請即失所依據，應併予駁回。
九、因本案事證已臻明確，兩造其餘主張陳述及所提之證據，均
    毋庸再予審酌，附此敘明。
十、據上論斷：原告之訴為無理由，並依民事訴訟法第七十八條
    判決如主文。
中    華    民    國   100    年    2     月    11    日
                    勞工法庭    法  官  陳怡雯
以上正本係照原本作成。
如對本判決上訴，須於判決送達後20日內向本院提出上訴狀。如
委任律師提起上訴者，應一併繳納上訴審裁判費。
中    華    民    國   100    年    2     月    11    日
                                書記官  鄭美華